臺灣高等法院刑事判決
109年度醫上訴字第4號
上  訴  人  
即  被  告  邱炳煌


選任辯護人  王建偉律師
            陳鄭權律師
上列上訴人即被告因違反醫師法案件，不服臺灣桃園地方法院10
9年度醫訴字第1號，中華民國109年8月11日第一審判決（起訴案
號：臺灣桃園地方檢察署108年度醫偵字第32號），提起上訴，
本院判決如下：
    主  文
上訴駁回。
邱炳煌緩刑貳年。並應於判決確定後壹年內向公庫支付新臺幣拾
捌萬元。
    事  實
一、邱炳煌明知未經醫師考試及格並依醫師法規定領有醫師證書
    ，不得擅自執行口腔內牙齒治療之牙醫醫療業務，竟基於非
    法執行醫療業務之犯意，於民國108年7月25日前之同年7 月
    間某時，在桃園市○○區○○路0000號，在未經牙醫師指示之情
    形下，擅自為前來求診真實姓名年籍不詳之病患實施口腔內
    牙齒治療之牙醫醫療業務行為。嗣經桃園市政府衛生局接獲
    民眾檢舉後，於108年8月22日15時30分許派稽查員張家瑜、
    張邑苓至上址進行稽查，發現上址屋外設置「邱」字樣之招
    牌，屋內則設置牙科治療臺、備有供拔牙用之牙科器具、供
    根管治療用之針具等醫療器材，始查悉上情。
二、案經桃園市政府衛生局函請臺灣桃園地方檢察署檢察官偵查
    起訴。　　
    理  由
一、證據能力部分
  ㈠按被告以外之人於偵查中向檢察官所為陳述，除顯有不可信
    之情況者外，得為證據，同法第159條之1第2項定有明文。
    偵查中對被告以外之人（包括證人、鑑定人、告訴人、被害
    人及共同被告等）所為之偵查筆錄，或被告以外之人向檢察
    官所提之書面陳述，性質上均屬傳聞證據。惟現階段刑事訴
    訟法規定檢察官代表國家偵查犯罪、實施公訴，依法其有訊
    問被告、證人及鑑定人之權，證人、鑑定人且須具結，而實
    務運作時，檢察官偵查中向被告以外之人所取得之陳述，原
    則上均能遵守法律規定，不致違法取供，其可信度極高，職
    是，被告以外之人前於偵查中已具結而為證述，除反對該項
    供述得具有證據能力之一方，已釋明「顯有不可信之情況」
    之理由外，不宜以該證人未能於審判中接受他造之反對詰問
    為由，即遽指該證人於偵查中之陳述不具證據能力。查公訴
    人以證人張家瑜、張邑苓於偵查中所為之陳述為證據方法，
    被告邱炳煌及辯護人雖主張上揭證人等於偵查中之陳述未經
    被告對質詰問，故無證據能力，然證人張家瑜、張邑苓於偵
    查中業經具結，至被告於檢察官偵查中固未能對其等詰問或
    與之對質，然證人張家瑜、張邑苓業於原審審理中以證人身
    分傳喚到庭，經被告及辯護人對其等於偵查中所為陳述行交
    互詰問，當已補足被告行使反對詰問權之機會；再者，就證
    人張家瑜、張邑苓於偵查中陳述時之外部客觀情況，復查無
    其他顯不可信之情形，揆諸首揭法律規定，上開證人等於偵
    查中向檢察官所為之證述，應有證據能力。
　㈡按被告以外之人（包括證人、鑑定人、告訴人、被害人及共
    同被告等）於審判外之陳述雖不符刑事訴訟法第159 條之1
    至之4等4條之規定，而經當事人於審判程序同意作為證據，
    法院審酌該言詞陳述或書面陳述作成時之情況，認為適當者
    ，亦得為證據（第1項）。當事人、代理人或辯護人於法院
    調查證據時，知有第159條第1項不得為證據之情形，而未於
    言詞辯論終結前聲明異議者，視為有前項之同意，刑事訴訟
    法第159條之5定有明文。經查，除上開證據方法外，本院以
    下所引用被告以外之人於審判外之陳述，檢察官、被告及辯
    護人於本院準備程序中，分別表示同意或不爭執證據能力（
    本院卷59至60頁），復於審判期日就本院提示之前揭證據方
    法於言詞辯論終結前，未就所調查之證據主張有刑事訴訟法
    第159條第1項不得為證據之情形，本院審酌各該證據資料製
    作時之情況，亦無違法不當或證明力明顯過低之瑕疵，以之
    作為證據應屬適當，依刑事訴訟法第159 條之5 規定，認該
    等證據均具證據能力。
  ㈢本判決所引用之非供述證據部分，與本案均有關聯性，復無
    證據證明係實施刑事訴訟程序之公務員以不法方式所取得，
    亦無刑事訴訟法第159條之4顯有不可信之情況與不得作為證
    據之情形，且經本院於審理期日依法進行證據之調查、辯論
    ，依刑事訴訟法第158條之4之反面解釋，應有證據能力。
二、實體部分
    上揭事實，業據被告於本院審理中坦承不諱（本院卷第101
    至102頁），且有證人張家瑜、張邑苓於偵查及原審審理中
    證述在卷可憑（108年度醫他字第20號〈下稱他字卷〉第75至7
    7頁、原審卷第71至78頁、第79至85頁），另有桃園市政府
    衛生局電話陳情紀錄單、電子郵件暨檢舉照片5張、衛生福
    利部醫事管理系統查詢結果1份、桃園市政府衛生局108年8
    月22日工作稽查紀錄暨現場照片8張、108年8月27日工作稽
    查紀錄暨現場照片4張、衛生福利部醫事查詢系統資料1份、
    衛生福利部衛署醫字第107880號、第8156514號、第8306800
    6號函文各1份附卷可參（他字卷第7頁、第9至19頁、第21至
    25頁、第27至49頁、第51至59頁、原審卷第29至35頁、第10
    5至110頁），被告上揭任意性自白核與事實相符，堪信為真
    實。本案事證明確，被告犯行堪以認定，應予依法論科。
三、核被告所為，係犯醫師法第28條前段之非法執行醫療業務罪
    。
四、駁回上訴之理由
　㈠原審經詳細調查及審理後，為相同之認定，並審酌被告明知
    自身未取得合法牙醫師資格，竟擅自執行醫療業務，未顧及
    他人醫療權益，逕自為前來求診之病患實施牙醫醫療行為，
    危害整體社會國民健康及病患之生命、身體安全，復妨害主
    管機關對於醫療業務之監督及管理可能，其所為應予非難，
    並衡酌其犯罪之動機、目的、手段及其生活狀況、品行、智
    識程度、犯罪後之態度等一切情狀，量處有期徒刑10月，復
    說明不另為無罪之諭知（詳如後述）。另就沒收部分說明：
    被告於上址設置之牙科治療臺、所用之醫療器具，固係供本
    案犯罪所用，然均未據扣案，且被告業經量有期徒刑10月之
    刑，倘沒收、追徵上開牙科治療臺、醫療器具，僅係另啟刑
    事執行程序，衍生程序上額外之勞費支出而致公眾利益之損
    失，欠缺刑法上之重要性而無必要，爰依刑法第38條之2第2
    項規定，不予宣告沒收或追徵。至被告於上址所備供拔牙用
    之牙科器具、供根管治療用之針具等其他醫療器材，均未據
    扣案，且遍查卷內尚無證據可認確皆係供本案犯罪所用，亦
    不予宣告沒收或追徵。經核原審上開認事用法，均無違誤，
    量刑亦稱允恰。
　㈡被告上訴意旨略以：被告已坦承犯行，請求從輕量刑，並給
    予緩刑之諭知等語。惟按量刑之輕重，係屬為裁判之法院得
    依職權裁量之事項，苟其量刑已以行為人之責任為基礎，並
    斟酌刑法第57條所列一切情狀，在法定刑度內，酌量科刑，
    如無偏執一端，致明顯輕重失衡情形，不得遽指為不當或違
    法（最高法院72年度台上字第6696號判例、99年度台上字第
    189號判決意旨參照）。又刑罰之量定屬法院自由裁量之職
    權行使，但仍應審酌刑法第57條所列各款事由及一切情狀，
    為酌量輕重之標準，並非漫無限制，在同一犯罪事實與情節
    ，如別無其他加重或減輕之原因，下級法院量定之刑，亦無
    過重或失輕之不當情形，則上級法院對於下級法院之職權行
    使，原則上應予尊重（最高法院85年度台上字第2446號判決
    意旨參照）。查原審判決關於科刑部分，已於理由內說明其
    審酌之量刑事由，復已以行為人之責任為基礎，斟酌刑法第
    57條所列一切情狀，並未逾越法定刑度，亦無裁量濫用之情
    形，所量之刑亦屬允當，並無應構成撤銷之事由。至被告固
    於本院審理中坦承犯行，然審酌被告自偵查及原審審理中均
    否認犯行，經原審耗費司法程序調查相關證據後為有罪判決
    ，被告始於本院審理中坦承犯行，因認被告是否認罪此一量
    刑因子雖有改變，然對於刑度減輕幅度極微，未達因此而改
    變原審量刑之程度，故被告上訴意旨請求從輕量刑，亦即指
    摘原審量刑過重，難認有理由，應予駁回。
　㈢末查，被告前未曾因故意犯罪，而受有期徒刑以上刑之宣告
    ，此有本院被告前案紀錄表1份在卷可稽，被告因一時失慮
    ，致罹刑典，其擅自為不詳病患執行牙醫醫療業務行為，固
    有不當，然業已坦承犯行，知所錯誤，且於案發後已轉行，
    未再執行與牙齒相關業務，並加入社區守望相助隊，積極維
    護社區安全，此有被告提出之合約書1份、109年度蘇澳鎮南
    城社區守望相助隊加保名冊1份及照片3張附卷可憑（本院卷
    第71至74頁、第109頁），被告經此偵審程序及科刑教訓，
    應知所警惕，信無再犯之虞，因認前開宣告之刑，以暫不執
    行為適當，爰依刑法第74條第1項第2款之規定，宣告緩刑2
    年，以啟自新。又緩刑宣告，得斟酌情形，命犯罪行為人向
    公庫支付一定之金額，刑法第74條第2項第4款定有明文。本
    院審酌被告為求私利，擅自為不詳病患執行牙醫醫療業務行
    為，破壞危害整體國民健康及病患身體安全，為使其確實省
    悟自身過錯，並對公益有所彌補，自有命其支付公益金之必
    要，被告及辯護人於本院審理中亦表示願繳納公益捐（本院
    卷第103頁），爰命被告自本判決確定之日起1年內，向公庫
    支付新臺幣18萬元，以臻妥適。被告上揭所應負擔之義務，
    乃緩刑宣告附帶之條件，依刑法第75條之1第1項第4款之規
    定，違反上開負擔情節重大，足認原宣告之緩刑難收其預期
    效果，而有執行刑罰之必要者，得撤銷上開緩刑之宣告，附
    此說明。
五、不另為無罪諭知
　㈠公訴意旨略以：被告基於非法執行醫療業務之犯意，於108年
    7月25日前某時至108年8月27日為桃園市政府衛生局查獲期
    間，除上揭有罪部分之行為外，多次自行替患者進行僅有牙
    醫師可為之牙齒根管治療、拔牙等醫療行為，因認被告此部
    分所為，亦涉犯醫師法第28條前段之非法執行醫療業務罪嫌
    。
　㈡按犯罪事實應依證據認定之，無證據不得認定犯罪事實；不
    能證明被告犯罪者，應諭知無罪之判決，刑事訴訟法第154
    條第2項、第301條第1項分別定有明文。認定不利於被告之
    事實，須依積極證據，苟積極證據不足為不利於被告事實之
    認定時，即應為有利於被告之認定，更不必有何有利之證據
    ；認定犯罪事實所憑之證據，雖不以直接證據為限，間接證
    據亦包括在內，然而無論直接或間接證據，其為訴訟上之證
    明，須於通常一般之人均不致有所懷疑，而得確信其為真實
    之程度者，始得據為有罪之認定，倘其證明尚未達到此一
    程度，而有合理之懷疑存在時，事實審法院復已就其心證上
    理由予以闡述，敘明其如何無從為有罪之確信，因而為無罪
    之判決，尚不得任意指為違法（最高法院30年上字第816號
    、76年台上字第4986號判例意旨參照）。
　㈢公訴人認被告有此部分犯行，係以證人張家瑜、張邑苓於偵
    查中之證述、桃園市政府衛生局（醫事管理科）工作稽查紀
    錄表（108年8月22日、8月27日）暨所附現場照片各1份、衛
    生福利部醫事管理系統查詢資料、桃園市政府衛生局電話陳
    情紀錄及所附檢舉資料為其主要論據。然前開證據，僅能證
    明被告於108年7月25日前之同年7月間某時許，確有為病患
    實施牙齒治療之牙醫業務行為1次（即本案有罪部分），然
    尚無從據以認定被告除前揭有罪部分之行為外，自108年7月
    25日前某時至108年8月27日為桃園市政府衛生局查獲期間，
    尚有多次自行替其他患者進行牙齒根管治療、拔牙等執行牙
    醫醫療業務行為。此外，復無其他積極事證足認被告有此部
    分行為，揆諸首揭說明，無從證明被告此部分犯行，本應諭
    知無罪之判決，然起訴書認此部分若成罪，與上開有罪部分
    ，具有集合犯之包括一罪關係，爰不另為無罪之諭知。
據上論斷，應依刑事訴訟法第368條，刑法第74條第1項第1款、
第2項第4款，判決如主文。　　
本案經檢察官黃冠中提起公訴，檢察官李叔芬到庭執行職務。　
中　　華　　民　　國　　109 　年　　12　　月　　31　　日
                  刑事第九庭    審判長法　官  潘翠雪
                                      法　官  曾德水
                                      法　官  俞秀美
以上正本證明與原本無異。
如不服本判決，應於收受送達後20日內向本院提出上訴書狀，其
未敘述上訴之理由者並得於提起上訴後20日內向本院補提理由書
（均須按他造當事人之人數附繕本）「切勿逕送上級法院」。
                                      書記官  謝崴瀚
中　　華　　民　　國　　110 　年　　1 　　月　　4 　　日